【裁判字號】    89,訴,108
【裁判日期】    900417
【裁判案由】    侵權行為損害賠償
【裁判全文】
臺灣高等法院臺南分院民事判決  八十九年度訴字第一○八號  ｊ
      原      告  甲  ○  ○
      被      告  丙  ○  ○
      訴訟代理人  乙  ○  ○
                  蕭  敦  仁  律師
      複   代理人 葉  天  祐  律師
右當事人間因詐欺事件，原告提起刑事附帶民事訴訟侵權行為損害賠償，由本院刑事
庭移送前來，本院判決如左︰
      主      文
原告之訴及假執行之聲請均駁回。
訴訟費用由原告負擔。
      事      實
甲、原告方面：
一、聲明：
（一）被告應給付原告新臺幣（下同）一百五十萬元，及自民國八十七年八月二十日
      起至清償日止，按年息百分之五計算之利息。
（二）訴訟費用由被告負擔。
（三）願供擔保，請准宣告假執行。
二、陳述：
（一）被告意圖為自己不法之所有，於八十七年七月間在嘉義市向原告佯稱：伊在台
      中地區化妝品界有市場，客戶層面甚廣，銷貨能力高，且伊與訴外人林美瑤合
      夥投資設址於台中市○○路○段二○○號三樓之高捷有限公司（尚未辦妥公司
      登記，以下簡稱高捷公司），已協議拆夥，可與原告合夥在該址之一樓設立布
      里斯股份有限公司（以下簡稱布里斯公司）門市部，專賣布里斯公司之產品，
      每人出資新台幣（下同）一百五十萬元云云。致原告誤信為真，分別於同年八
      月三日及八月十九日，自嘉義市第四信用合作社台林分社及亞太商業銀行嘉義
      分行電匯三十萬元及一百二十萬元，至被告在台中市慶豐銀行文心分行之00
      000000000000號存款帳戶內，被告復向原告諉稱門市部將於同年
      九月中旬開幕。詎經原告多次至上址查看，門市部之設立事宜均無任何動靜，
      屢向被告催促，均逢其假言諉拖，最後人去樓空，原告始知受騙。原告所匯入
      之一百五十萬元出資款項，亦遭被告全數侵吞。
（二）被告雖辯稱：原告所交付之一百五十萬元，係原告主動加入其與訴外人林美瑤
      合夥經營之高捷公司，而所匯入之一百五十萬元亦均由林美瑤轉入其自己之帳
      戶內，嗣因林美瑤夥同其丈夫及不詳姓名之成年男子多人至公司搬走貨品，致
      公司無法繼續營運，而原告此時亦要求退夥，因公司產品均遭林美瑤搬走，其
      亦無能力退還甲○○之股金云云。惟查：
  １、證人即與被告合夥經營高捷公司之訴外人林美瑤迭於偵查中及原審調查時證稱
      ：高捷公司僅其與被告二人合夥而己，原告甲○○並未入股，及證人王清泰於
      原審調查時證稱：「丙○○約她（指原告）合夥要在文心路一棟大樓樓下做生
      意，要做布里斯的產品，丙○○說她的銷售能力好，酒店一晚可作四、五萬元
      ，要甲○○一人出一百五十萬元合夥；暨證人即被告之同居男友蔡坤穎於原審
      調查時證稱：「（問：甲○○是否有匯了一百五十萬元給被告？）有聽被告說
      過」、「（問：被告有說過要作什麼？）要開門市的」、「（問：被告是如何
      跟你講的？）就說他們（指被告與告訴人）要合夥開門市」相符。且被告亦對
      於原告先後共匯款一百五十萬元至其前開帳戶內之事實亦不爭執，並有匯款回
      條影本二紙及慶豐銀行文心分行八十八年五月二十一日、八十九年三月十日函
      覆被告存款帳戶（帳號第00000000000000號）內之客戶歷史明
      細表各一件可稽，足徵原告之指訴應非虛妄。
  ２、復若本件係原告加入被告原與訴外人林美瑤合夥經營之高捷公司，則依被告供
      稱高捷公司之財務均係由林美瑤管理，公司支出均係以簽發林美瑤在慶豐銀行
      文心分行所開設之支票存款帳戶之支票支付，則原告所出資之一百五十萬元應
      係直接電匯入林美瑤之前開帳戶內，斷無先匯入被告在同一分行之活期儲蓄存
      款帳戶內，再分次以轉帳方式存入林美瑤之前揭帳戶內之理。
  ３、再者，若依被告所辯原告當初係因信任被告，而指定匯入被告之帳戶，然該一
      百五十萬元既於八十七年八月十九日已全數匯足，且若係原告加入經營高捷公
      司之股金，被告亦應會儘快轉帳存入高捷公司營業使用之訴外人林美瑤前開支
      票存款帳戶內，豈有容被告將該一百五十萬元視為己有資金，任其在逾一個月
      期間（八十七年八月五日至同年九月二十九日），前後分別以八筆金額轉帳或
      現金交付方式存入林美瑤帳戶內？而且其中一筆三十五萬元部分更是由被告先
      行提領使用，嗣再由其母張月娥另行提款交付林美瑤補足，此部分業據證人張
      月娥到庭證述明確（見原審八十九年三月二十七日訊問筆錄）。此外，並有前
      開慶豐銀行函復之明細表及被告提出之附表各一件可證。又參酌若係原告加入
      合夥經營高捷公司，則為何於另一合夥人林美瑤率同其夫及不詳姓名友人多人
      搬走高捷公司之貨品後，未見原告出面對林美瑤主張權利，或向搬走貨品之林
      美瑤請求退還股金，反而向被告要求償還一百五十萬元？
  ４、另原告提出之「布里斯紐、澳天然生活精品專賣店台中門市開辦支出評估表」
      傳真資料一件，雖被告否認係其傳真予原告，及已逾六個月而無法查詢當時通
      聯紀錄以茲證明，然依紙張觀之，業已泛黃陳舊，並有折痕，字跡亦因傳真文
      件放置一段時日後，呈現模糊，顯非臨訟編篡之證據，且依傳真之日期係八十
      七年八月六日，內容為有關布里斯台中門市開辦支出估計表等情。益證原告所
      電匯一百五十萬元予被告，係雙方欲合夥經營布里斯公司產品之台中門市部，
      而非如被告所辯係加入合夥經營高捷公司。又被告向原告佯稱合夥開設門市部
      ，原告並已如數匯入其帳戶內，然被告所負責籌備之門市部卻迄未設立，足徵
      被告確有施用詐術，而為自己不法所有之意圖。爰以最後一次（即八十七年八
      月十九日）匯款之翌日起計利息。
（三）按「上訴人自四十一年起即已知有損害及賠償義務人，至四十四年九月九日始
      提起本件訴訟，其因受侵權行為所生之損害賠償請求權，依民法第一百九十七
      條第一項之規定，雖因二年間不行使而消滅，但查所謂知有損害，非僅指單純
      知有損害而言，其因而受損害之他人行為為侵權行為，亦須一併知之，若僅知
      受損害及行為人，而不知其行為之為侵權行為，則無從本於侵權行為請求賠償
      ，時效即無從進行。」最高法院四十六年台上字第三四號著有判例，可資遵照
      。微論原告非被告肚子裡的迴蟲，根本不知其係施用詐術行騙。且於原告八十
      七年八月間二次匯款後，被告一直假言諉拖，原告尚於八十七年十一月六日以
      嘉義郵局第二六四九號存證信函，限其於收受該函七日內將股款新台幣一百五
      十萬元返還，及至人去樓空後，原告向檢察署提出告訴，歷經一審及二審，被
      告均以前詞置辯，致原告不知虛實。依前揭判例意旨，若僅知受損害及行為人
      ，而不知其行為為侵權行為，則無從本於侵權行為請求賠償，時效即無從進行
      。更何況原告於八十七年十一月六日向被告致函，催告其於接函後七日內返還
      ，未獲置理；即於八十九年十月十三日提起刑事附帶民事訴訟，顯未逾民法第
      一百九十七條第一項「因侵權行為所生之損害賠償請求權，自請求人知有損害
      及賠償義務人時起，二年間不行使而消滅；自有侵權行為時起，逾十年者亦同
      。」之規定。
三、證據：提出最高法院四十六年台上字第三四號判例影本一份為證。
乙、被告方面：
一、聲明：
（一）原告之訴駁回。
（二）被告如受不利判決，願供擔保免供假執行。
（三）訴訟費用由原告負擔。
二、陳述：
（一）按侵權行為所生之損害賠償請求權，自請求人知有損害及賠償義務人時起，二
      年間不行使而消滅，民法第一百九十七條第一項前段定有明文。復按關於侵權
      行為損害賠償請求權之消滅時效，應以請求權人實際知悉損害及賠償義務人時
      起算，非以知悉賠償義務人因侵權行為所構成之犯罪行為經檢察官起訴，或法
      院判決有罪為準，最高法院七十二年台上字第三四號判例意旨可資參照。是請
      求權人若實際知悉損害及賠償義務人時，即起算時效，並不以賠償義務人坦承
      該侵權行為之事實為必要，縱該賠償義務人於刑事訴訟所為之否認或抗辯，或
      法院依職權所調查之證據，亦僅供法院為判刑論罪之參酌資料而已，不影響請
      求權人原已知悉之事實（最高法院八十五年度台上字第二一一三號判決可資參
      照），本件原告既已自承於八十七年九月即已知悉損害及賠償義務人，其於八
      十九年十月十三日始提起刑事附帶民事訴訟，顯已逾民法第一百九十七條第一
      項前段「因侵權行為所生之損害賠償講求權，自請求權人知有損害及賠償義務
      人時起，二年間不行使而消滅。」規定之二年時間，其侵權行為損害賠償請求
      權已因二年間不行使而消滅。
（二）雖原告引最高法院四十六年台上字第三四號判例，主張「上訴人自四十一年起
      即已知有損害及賠償義務人，至四十四年九月九日始提起本件訴訟，其因侵權
      行為所生之損害賠償請求權，依民法第一百九十七條第一項之規定，雖因二年
      間不行使而消滅，但查所謂知有損害，非僅指單純知有損害而言，其因而受損
      害之他人行為為侵權行為，亦須一併知之，若僅知受損害及行為人，而不知其
      行為之為侵權行為，則無從本於侵權行為講求賠償，時效即無從進行」，殊不
      知右述請求損害賠償事件，最高法院判認該事件上訴人台灣省物資局前係訴求
      被上訴人楊隸文等人返還公款，經台北地院判決確定在案，嗣又與被上訴人為
      損害賠償涉訟，法律關係顯與前訴不同，究竟上訴人於何時始知被上訴人之行
      為為侵權行為，原審並未加以認定，從而其以上訴人本於侵權行為而請求損害
      賠償已經完成消滅時效，遂將第一審判決，廢棄變更為駁回上訴人之訴之判決
      ，於法即有未合。上訴論旨，聲明廢棄原判決，不得謂為無理由。而本件原告
      於鈞院八十九年十二月十三日準備程序中，已自認始於八十七年九月底即知被
      告「詐騙」等語，詐騙本身即係侵害權利行為，豈可拘泥於原告必須知悉其因
      而受損害之他人行為為「侵權行為」。姑不論原告迭自陳八十七年八月間匯款
      後即知被詐騙云云是否屬實，原告遲至八十九年十月十三日始起訴請求損害賠
      償，揆諸上開規定，顯逾兩年，已罹於時效而消滅，其請求自屬無據。
（三）附帶民事訴訟經移送民事庭後，即屬獨立民事訴訟，其移送後之訴訟程序，應
      適用民事訴訟法，刑事訴訟所調查之證據，及刑事訴訟判決所認定之事實，並
      非當然有拘束民事訴訟之效力（最高法院四十三年台上字第九五號判例）。刑
      事判決所為事實之認定，於獨立民事訴訟之裁判時本不受其拘束，上訴人所提
      之附帶民訴，既因裁定移送而為獨立之民事訴訟，則原審依自由心證為與刑事
      判決相異之認定，即無違法之可言（最高法院五十年台上字第八七二號判例）
      。刑事法院對於被告有無不法行為之判斷，於為獨立民事訴訟之裁判時，本不
      受其拘束，故如當事人就此有所爭執時，民事法院仍應調查其提出之證據予以
      斟酌認定，不得專以刑事有罪判決為唯一論據（最高法院七十年台上字第二五
      四五號裁判要旨）。本件原告指訴被告涉有詐欺行為，雖經鈞院八十九年度上
      易字第一四八八號判決涉犯詐欺罪名，然查該判決就本案諸多事證之認定，顯
      有悖離常情之實，尚欠妥適，被告並無詐欺之犯行，被告並已聲請檢察總長提
      起非常上訴，謹呈被告於該刑事案件審理中所具答辯狀及非常上訴聲請狀各乙
      份，俾供鈞院卓參。
三、證據：提出刑事答辯狀影本、非常上訴聲請狀影本各一份為證。
丙、本院依職權調取台灣嘉義地方法院檢察署八十八年度偵緝字第八十五號被告丙○
    ○詐欺案之偵審案全卷。
      理      由
一、本件原告主張：被告意圖為自己不法之所有，於八十七年七月間，在嘉義市向原
    告佯稱：伊在台中地區化妝品界有市場，客戶層面甚廣，銷貨能力高，且伊與訴
    外人林美瑤合夥投資於台中市○○路○段二○○號三樓之高捷公司，已協議拆夥
    ，可與原告合夥在該址之一樓設立布里斯公司門市部，專賣布里斯公司之產品，
    每人出資一百五十萬元，致原告誤信為真，分別於同年八月三日及八月十九日，
    自嘉義市第四信用合作社台林分社及亞太商業銀行嘉義分行電匯三十萬元及一百
    二十萬元，至被告在台中市慶豐銀行文心分行之00000000000000
    號存款帳戶內，被告復向原告諉稱門市部將於同年九月中旬開幕。詎經原告多次
    至上址查看，門市部之設立事宜均無任何動靜，屢向被告催促，均逢其假言諉拖
    ，最後人去樓空，原告始知受騙，原告所匯入之一百五十萬元出資款項，亦遭被
    告全數侵吞。因本於侵權行為法則，請求判命被告賠償原告一百五十萬元，及自
    被告最後一次匯款予原告（即八十七年八月十九日）之翌日（即八十七年八月二
    十日）起至清償日止，按年息百分之五計算利息之判決。
二、被告則以：其對原告並無任何詐欺之犯行；又原告既已自承於八十七年九月即已
    知悉損害及賠償義務人，原告於八十九年十月十三日始提起刑事附帶民事訴訟，
    顯已逾民法第一百九十七條第一項前段「因侵權行為所生之損害賠償講求權，自
    請求權人知有損害及賠償義務人時起，二年間不行使而消滅。」規定之二年時效
    期間，故原告之請求權已罹於時效而消滅等語，資為抗辯。
三、按因侵權行為所生之損害賠償請求權，自請求權人知有損害及賠償義務人時起，
    二年間不行使而消滅，民法第一百九十七條第一項前段定有明文。查：本件於何
    時起，原告始知受騙等情，原告係主張至八十七年十一月六日以存證信函催告被
    告還錢不果始知受騙，被告則主張其未詐騙原告，縱如有原告主張之詐欺行為，
    則原告於本件審理時自承於八十七年九月間即已知被騙，其遲至八十九年十月十
    三日始提起本件之訴，顯已逾二年之時效等語。經查：依原告於偵查中之告訴狀
    所載，被告係自八十七年七月底即施用詐術對原告為本件詐欺行為，又因被告傳
    喚未到，經台灣嘉義地方法院檢察署發佈通緝之通緝書上亦登載被告犯罪之始日
    為八十七年七月三十一日，且台灣嘉義地方法院及本院之刑事判決亦均認定被告
    之犯罪始日為八十七年七月底，此參起訴狀、通緝書及刑事判決書即明。再查，
    原告於本件附帶民事訴訟起訴狀載「被告意圖為自己不法之所有，於八十七年七
    月間在嘉義市向原告佯稱：：致原告誤信為真，分別於同年八月三日及八月十九
    日：：電匯三十萬元及一百二十萬元，至被告在台中市慶豐銀行文心分行之存款
    帳戶內，被告復向原告諉稱門市部將於同年九月中旬開幕。詎經原告多次至上址
    查看，門市部之設立事宜均無任何動靜，屢向被告催促，均逢其假言諉拖，最後
    人去樓空，原告始知受騙。」由上開起訴內容觀之，原告於八十七年九月間應已
    知被騙。又查，原告於八十九年十二月十三日本件準備程序時自承在八十七年九
    月底知道被騙（見本院卷第一八頁），嗣原告對此有意見，本院乃於九十年二月
    二十二日勘驗上開準備程序錄音帶並製作筆錄，其上載明「（何時提出告訴？）
    八十七年十月，詳細時間忘記了」、「（何時知道被告騙你？）大約在八十七年
    九月底十月那邊」、「（是八十七年幾月？）九月底十月初」、「（法官命原告
    查清楚時間）筆錄裡面已說很清楚」、「（確定時間？）八十七年九月底」（本
    院卷第一二三、一二四頁），則原告確於準備程序自承在八十七年九月間知道被
    被告詐騙，洵可認定。本件請求權之時效應即自八十七年九月底起算，詎原告遲
    至八十九年十月十三日始提起本件訴訟，顯逾二年之時效期間，是被告抗辯原告
    之請求權已罹於時效而消滅等語，自堪信為真實。按時效完成後，債務人得拒絕
    給付，民法第一百四十四條第一項定有明文。本件被告既執此時效抗辯拒絕給付
    ，則原告本於侵權行為損害賠償之法律關係，請求被告賠償原告一百五十萬元及
    法定遲延利息，即無理由，應予駁回，至其假執行之聲請亦失所附麗，應併予駁
    回。本件事證已臻明確，兩造其餘攻擊防禦方法及舉證，於本判決之結果，不生
    影響，毋庸贅論，併此敘明。
四、據上論結，本件原告之訴為無理由，依民事訴訟法第七十八條，判決如主文。
中      華      民      國    九  十    年      四      月      十七    日
                                    臺灣高等法院臺南分院民事第三庭
~B1審判長法官  林    輝    雄
~B2      法官  高    明    發
~B3      法官  王    明    宏
右為正本係照原本作成。
如對本判決上訴，須於判決送達後二十日內向本院提出上訴狀，其未表明上訴理由者
，應於上訴後二十日內向本院提出上訴理由書。
中      華      民      國    九  十    年      四      月      二十    日
~B法院書記官  侯    瑞    富


司法院資訊處製作；財團法人民間司法改革基金會備份。
